臺北高等行政法院判決
　　　　　　　　　　　　　93年度簡字第01084號
原　　　告　甲○○
被　　　告　財政部臺北市國稅局
代　表　人　張盛和（局長）
訴訟代理人　乙○○
上列當事人間因綜合所得稅事件，原告不服財政部中華民國93年
7月14日台財訴字第0930023104號訴願決定（案號：第00000000
號），提起行政訴訟。本院判決如下：
　　主  文
原告之訴駁回。
訴訟費用由原告負擔。
　　事  實
一、事實概要：原告民國（下同）90年度綜合所得稅結算申報，
    將退職所得新台幣（下同）804,840元減除65萬元後之餘額
    154,840元申報為應稅之退職所得。經被告初查依據扣繳憑
    單資料核定系爭應稅之退職所得應應為452,382元，併課原
    告當年度綜合所得稅，核定綜合所得總額為2,052,925元，
    淨額為1,418,925元，應補徵稅額66,030元。原告就被告核
    定系爭應稅之退職所得為452,382元不服，申請復查，並於
    被告逾期未作成復查決定前即逕提起訴願，嗣待被告以93
    年4月19日財北國稅法字第0930221369號復查決定，駁回其
    申請，財政部亦以訴願決定予以駁回。原告猶未甘服，遂向
    本院提起行政訴訟。
二、兩造聲明：
　(一)原告聲明：訴願決定及原處分均撤銷。
　(二)被告聲明：駁回原告之訴。
三、兩造之爭點：
  原告主張系爭年度所領取之退休金僅屬月退休金，已無兼領一
  次退職所得，應以減除65萬元後之餘額為之退職所得計算稅額
  ，被告以無法理依據之行政命令使其多納稅，顯有違誤，是否
  可採？
　(一)原告主張：
　  1.原告於89年4月間，自願以兼領2分之1之一次退休金方式
      自公務員職位退休，當年度退職所得，業由主管機關法務
      部依據所得稅法第14條第1項第9類之3及財政部89年2月2
      日台財稅字第0880451484號函釋（下稱財政部89年函釋）
      ，核算可減除額，一次退職所得比例為55%，分期退職所
      得即月退休金部分之比率45％，有法務部發給之退職所得
      稅款扣繳說明可稽。並於當年度使用及繳稅完畢。原告90
      年度有關退職所得部分 ，僅有2分之1月退休金一項，共
      804,840元，扣除屬新制退撫無須課稅部分59,958元，退
      職所得為744,882元，此有法務部核發名冊可憑，被告對
      此數額並不爭執。既無兼領一次退職所得與分期退職所得
      情形，自得依所得稅法第14條第2項第9類之2規定，減除
      65萬元後，將餘數列為所得額。法務部所發之90年度退職
      所得扣繳憑單，係依原告於89年退休當年度有兼領一次退
      職所得與分期退職所得額核算減除額65萬元之45%比例，
      將餘額列為所得額。
      為上開所得稅法條所定應依比率計算減除額需有兼領二者
      之條件存在，否則何能謂之兼領。而上開法條又未明示有
      2 種退職所得核算之比率，在退職人員僅領有月退休金時
      仍應適用，則法務部於僅有月退休金單項所得時，仍按89
      年度有2項所得所核算之得減除額比例，計算減免額後核
      發退職所得之扣繳憑證，自屬於法無據。被告竟據此扣繳
      憑證所載數額通知原告補繳稅款，難謂適法。經原告申請
      復查，為被告駁回，駁回理由謂依上開之財政部函，計算
      減免額之方法並無不合。89年以後雖僅領分期退職所得，
      惟其可減除之金額，仍應按退職時，因兼領一次及分期所
      得所計算之比例，計算各該年度之得減除金額，此乃當然
      之法理。但對於法理之依據何在，則未加說明。原告復向
      其上級之主管機關財政部訴願，亦遭駁回。駁回理由除認
      駁回復查之理由並無不合，惟亦未對其所創之計算方式法
      理提出說明，自難令人甘服。
    2.原告90年度既僅有月退休金單項收入，在並無兼領一次所
      得之情形下，依財政部函釋只能享有法律規定之單項所得
      得減除額65萬元中之45%，亦即原告須就其中之差額 357,
      500元部分繳納綜合所得稅。惟按使人民增加租稅負擔，
      應以法律或施行細則定之，此為司法院釋字第536號所解
      釋。若依財政部上開函示應將減除額按比率固定，顯係以
      行政命令，使原告多繳稅款，此項行政命令依上開解釋即
      非適法。另所得稅法第14條第9類之3部分係指有兼領一次
      所得與分期所得之情形，始有按比例計算可減除額之問題
      ，如無兼領一次退職所得之情形，即無該款之適用，法條
      文義至為明顯。被告認應依89年度原告有2項所得時所核
      算之比例計算可減除額，自屬於法無據。駁回復查及訴願
      決定書理由指仍應接退職當年有2項所得之比例計算，「
      乃當然之法理。」惟未就法理之依據提出說明。而「人民
      有依法律納稅之義務。」為憲法第19條所明定。所謂「依
      法律」是指依法律之明文而言，並不及於法理。若謂課稅
      機關可依法理任意擴張解釋對人民課稅，人民豈非成為俎
      上肉，任由課稅機關曲解法令，予取予求，自非立法精神
      所在，亦非國家之福。凡中華民國人民有所得，始能依所
      得稅法課徵所得稅，此為該法第2條第1項而明定，原告90
      年度僅有月退職所得一項，並無兼領一次所得之情形，為
      被告機關所不爭執。其所執原告應依89年有兼領二種所得
      時所核算之比例計算，對原告而言，雖僅係可減除額被縮
      減，但減除額被縮減後原告必須多繳稅款。就被告而言，
      雖未明示向原告課徵所得稅，而實際上則係向原告課徵不
      應繳稅之縮減額縮減部分之所得稅。其對原告課徵超過
      45%減除額以上部分之所得稅，即與上引之稅法規定有違
      。又原告89年度一次退職所得部分，已併同當年度月退職
      所得合併核算可減除額後繳納所得稅完畢，一次退職所得
      在所得稅法上即無所得額存在之可言。依被告所稱，90年
      度無一次退職所得之情形下，仍應依89年度核算之比例作
      為90年度可減除額之依據，乃係將89年度已課稅完畢之一
      次所得額部分重複列計，因重複列計之結果，而使原告依
      法應享有之可減除額為之減縮，必須多繳稅款，顯與公平
      之課稅原則有違。
　(二)被告主張：
    1.按兼領一次及分期退職所得者，於退休時該年度領取之一
      次及分期退職所得可減除之金額，固應依一次領取及分期
      領取之比例分別計算，而之後年度續領部分，雖僅屬分期
      退職所得，惟其可減除之金額，仍應按退職時，因兼領一
      次及分期退職所得所計算之比例，計算各該年度之得減除
      金額，此乃當然之法理。經查原告係89年4月20日自法務
      部退休時，兼領一次退休金及分期（按半年領取）退休金
      ，核其分期領取之退職所得比例為45％，本年度續領取之
      分期退休金計804,840 元，扣除屬新制退撫部分59,958元
      ，其餘為退職所得744,882元，依法可減除之金額為292,
      500元（650,000 X 45 %），即應稅之退職所得為452,382
      元（744,882－292,500）。此有法務部總務司出納科出具
      之關於申請人退養金核發資料暨相關應稅退職所得計算明
      細及扣繳憑單可稽，核與法令暨相關計算規定，並無不合
      。原告主張後續年度已無兼領一次退職金時，所領取分期
      退職所得，應按全額65萬元減除，顯係對法令之誤解，純
      屬其個人法律見解之歧異，洵無足採。
    2.又財政部89年函釋，乃財政部本諸主管機關就行政法規所
      為之解釋，旨在闡明法規之原意，具有普遍之運用性，復
      屬執行母法有關課稅之細節性事項，並在法律意旨之限度
      內所為之行政釋示，符合租稅法律主義原則，亦與司法院
      釋字第519號及第536號解釋之意旨相符，則原告執以該函
      釋合法性之爭議，要非可取。揆諸相關規定，尚無不合，
      復查決定及財政部之訴願決定予以維持，亦無不合。
  理  由
一、本件原分案號為93年度訴字第02865號，嗣經查明，原告僅
    對66,030元之稅額起訴涉訟，未逾20萬元，屬簡易程序案件
    ，應改分「簡」案號，適用簡易程序進行，合先說明。
二、按「第9類︰退職所得︰凡個人領取之退休金、資遣費、退
    職金、離職金、終身俸及非屬保險給付之養老金等所得。但
    個人領取歷年自薪資所得中自行繳付儲金之部分及其孳息，
    不在此限。一、一次領取者，其所得額之計算方式如左︰（
    一）一次領取總額在15萬元乘以退職服務年資之金額以下者
    ，所得額為0。（二）超過15萬元乘以退職服務年資之金額
    ，未達30萬元乘以退職服務年資之金額部分，以其半數為所
    得額。（三）超過30萬元乘以退職服務年資之金額部分，全
    數為所得額。退職服務年資之尾數未滿6個月者，以半年計
    ；滿6個月者，以1年計。二、分期領取者，以全年領取總額
    ，減除65萬元後之餘額為所得額。三、兼領一次退職所得及
    分期退職所得者，前2款規定可減除之金額，應依其領取一
    次及分期退職所得之比例分別計算之。」為行為時所得稅法
    第14條第1項第9類所明定。次按「說明二：前開退職所得之
    計算如下：（一）………。（二）分期領取退職所得，另於
    退職時領取一次加發之各項給與者，其依所得稅法第14條第
    1項第9類第3款規定，計算一次及分期退職所得可減除之金
    額，應按下列方式計算之：１（１）如分期退職所得係於每
    期期末領取者：退職起至死亡止分期領取退職所得之年金現
    值＝分期退職所得Ｘ｛〈（1＋利率）期數－1〉／利率Ｘ1
    ＋利率｝期數」。（２）如分期退職所得係於每期期初領取
    者：退職起至死亡止分期領取退職所得之年金現值＝分期退
    職所得Ｘ｛〈（1＋利率）期數－1－1〉／利率Ｘ〈（1＋利
    率）期數－1＋1〉｝。（３）利率：按年領取者依退休時郵
    政儲金匯業局1年期定期儲金固定利率計算。按月、季、半
    年領取者，依上項年利率之12分之1、4分之1及2分之1計算
    。（４）期數：以退職時之年齡計算至國人平均壽命75歲止
    之年數。按月領取者，1年之期數為12期。按季領取者，1年
    之期數為4期；按半年領取者，1年之期數為2期；按年領取
    者，1年之期數為1期。２分期領取之退職所得比例（Ｂ）＝
    1－（Ａ）。３一次退職所得可減除金額＝15萬元Ｘ退職所
    得服務年資Ｘ（Ａ）＋（30萬元－15萬元）Ｘ退職服務年資
    Ｘ5十％Ｘ（Ａ）。４分期退職所得可減除之金額＝65萬元
    Ｘ（Ｂ）。（三）兼領一次退職所得及分期退職所得，另於
    退職時領取一次加發之各項給與者，其依所得稅法第14條第
    1項第9類第3款規定，計算一次及分期退職所得可減除之金
    額，應依下列方式計算之，１退職當年度一次領取之退職所
    得之比例（Ａ）＝一次領取之退職所得（含一次加發之各項
    給與）／〔一次領取之退職所得（含一次加發之各項給與）
    ＋退職起至死亡時領取分期退職所得之年金現值〕。退職起
    至死亡止分期領取退職所得之年金現值計算方式，同說明二
    （二）１（１）至（４）。２一次退職所得及分期退職所得
    可減除之金額，同說明二（二）３及４。」復為財政部89
    年函所明釋。上開函釋，係財政部基於職權就已領取一次或
    分期退職所得外另領取各項給與其退職所得之計算所為釋示
    ，未逾越法律規定，應可適用。
三、本件原告90年度綜合所得稅結算申報，將退職所得 804,840
    元減除65萬元後之餘額154,840元申報為應稅之退職所得。
    經被告初查依據扣繳憑單資料核定系爭應稅之退職所得應應
    為452,382元，併課原告當年度綜合所得稅，核定綜合所得
    總額為2,052,925元，淨額為1,418,925元，應補徵稅額66,
    030元。原告就被告核定系爭應稅之退職所得為 452,382元
    不服，申請復查，並於被告逾期未作成復查決定前即逕提起
    訴願，嗣待被告復查決定，駁回其申請後，財政部亦以訴願
    決定予以駁回，復起訴主張系爭年度所領取之退休金僅屬月
    退休金，已無兼領一次退職所得，應以減除65萬元後之餘額
    為之退職所得計算稅額，被告以無法理依據之行政命令使其
    多納稅，顯有違誤，詳如其起訴狀事實欄所載理由等語。
四、查原告90年度由法務部給付分期退休金804,840元，其中屬
    應稅之退職所得為452,382元，原告未按應稅金額填報，自
    行以804,840元減650,000元後之餘額154,840元申報為應稅
    退職所得，經被告審查，以被告係於89年4月20日自法務部
    退休時，兼領一次退休金及分期（按半年領取）退休金，其
    分期領取之退職所得比例為百分之45，90年度領取之分期退
    休金計804,840元，扣除屬新制退撫部分59,958元，其餘為
    退職所得744,882元，依法可減除之金額為292,500元（計算
    式：650,000×45%），即應稅之退職所得為452,382元（計
    算式744,882－292,500），此有法務部總務司出納科出具之
    原告90年度退職所得計算方式及扣繳憑單附原處分卷可稽，
    揆諸首揭規定及說明，自無不合。
五、至於原告訴稱：原告90年度僅有月退金一項，無兼領一次所
    得，故其得扣減金額應為650,000元云云。查兼領一次及分
    期退職所得者，其往後年度領取之退職金，當然仍屬兼領一
    次退職金及分期退職金之性質，故其計算可減除之金額比例
    應前後一貫，比例不變，此為當然之法理，原告所訴，屬其
    主觀對法令之誤解，洵不足採。
六、綜上說明，本件被告就原告90年度綜合所得稅之核定處分，
    並無違誤，訴願決定，予以維持，亦無不合，原告起訴意旨
    ，非有理由，應予駁回。
七、據上論結，本件原告之訴為無理由，依行政訴訟法第98條第
    3 項前段、第236條，判決如主文。
中　　華　　民　　國　　94　　年　 　3　　月　　1　　 日
                    第 三 庭  法    官  黃本仁
上為正本係照原本作成。
本件以訴訟事件所涉及之法律見解具有原則性者為限，始得於本
判決送達後二十日內向本院提出上訴狀並表明上訴理由，如已於
本判決宣示後送達前提起上訴者，應於判決送達後二十日內補具
上訴理由（均按他造人數附繕本），且經最高行政法院許可後方
得上訴。
中　　華　　民　　國　　94　　年　 　3　　月　　3　　 日
            　　  　　　　　　書 記 官  姚國華
